【裁判字號】    98,再易,52
【裁判日期】    980630
【裁判案由】    分配表異議之訴
【裁判全文】
臺灣高等法院民事判決                  98年度再易字第52號
再審原告    甲○○
再審被告    台灣土地銀行股份有限公司
法定代理人  乙○○
上列當事人間分配表異議之訴事件，再審原告對於中華民國98年
4月7日本院97年度上易字第1080號確定判決，提起再審之訴，本
院判決如下：
    主  文
再審之訴駁回。
再審訴訟費用由再審原告負擔。
    事實及理由
一、本件再審原告聲明求為判決：(一)本院97年度上易字第1080號
    確定判決 (下稱原確定判決）廢棄。(二)再審被告應給付再審
    原告分配款新台幣 (下同）106萬8,285元及自再審被告受領
    上開分配款之日起，至清償日止，按年息5%計算之利息。
    再審被告因本件未行言詞辯論，致無其聲明及陳述可供記載
    。
二、再審原告雖主張：原確定判決理由先認定：上訴人 (即再審
    原告）執最高法院74年度第14次民事庭會議決議，惟上開決
    議係決定地政機關辦理土地登記時應為之方式；復認定：縱
    使系爭建物登記簿第二類謄本上，對系爭抵押權在「其他登
    記事項」欄位內為空白，未將其他約定事項之「其他約定事
    項詳如附件其他約定事項」此條文字逐字登載，亦不影響其
    為系爭抵押權登記範圍之效力，故上訴人 (即再審原告）主
    張未經登記於登記簿謄本之其他約定事項不生效力云云，已
    非可取，而在判決主文諭示：「上訴人 (即再審原告）變更
    之訴駁回」，其判決理由與主文顯有矛盾，且違反最高法院
    84年台上字第1967號判例、及最高法院74年度第14次民事庭
    會議決議，具有民事訴訟法第496條第1項第1款、第2款之再
    審事由云云。惟查：
(一)、按「抵押權所擔保之債權，其種類及範圍，屬於抵押權之內
    容，依法應經登記，始生物權之效力，但如因內容過於冗長
    ，登記簿所列各欄篇幅不能容納記載，可以附件記載，作為
    登記簿之一部分。因此關於抵押權所擔保之債權，雖未記載
    於土地登記簿，然於聲請登記時提出之抵押權設定契約書，
    有該項債權之記載者，此契約書既作為登記簿之附件，自為
    抵押權效力所及」，固據最高法院84年台上字第1967號著有
    判例。惟原確定判決亦係認定：「系爭建物登記簿第二類謄
    本上，對於系爭抵押權之登記，在『其他登記事項』欄位內
    固為空白.... 但被上訴人 (即再審被告）聲請登記時，除
    提出抵押權設定契約書外，已檢附『其他約定事項文件』..
    .. 而於該抵押權設定契約書『 (21)申請登記以外之約定事
    項』欄位內已記載『其他約定事項如附件其他約定事項之規
    定』之文字....，足徵附件之『其他約定事項』亦為系爭抵
    押權聲請登記之範圍內，為登記效力之一部分，尚非未為登
    記」 (見本院卷12頁），顯與上開判例意旨相符，自不得據
    為民事訴訟法第496條第1項第1款所規定適用法規顯有錯誤
    之再審事由。
(二)、次按民事訴訟法第496條第1項第1款所謂適用法規顯有錯誤
    ，應以確定判決違背法規、現存最高法院判例或司法院大法
    官會議解釋者為限 (最高法院57年台上字第1091號判例參照
    ）。本件再審原告所主張之最高法院74年度第14次民事庭會
    議決議，並非法規、現存最高法院判例或司法院大法官會議
    解釋，依上開說明，亦不構成民事訴訟法第496條第1項第1
    款所規定適用法規顯有錯誤之再審事由。
(三)、復按民事訴訟法第496條第1項第2款所謂判決理由與主文顯
    有矛盾，係指判決依據當事人主張之事實，認定其請求或對
    造抗辯為有理由或無理由，而於主文為相反之諭示，且其矛
    盾為顯然者而言 (最高法院80年台再字第130號判例、92年
    度台上字第1771號判決參照）。原確定判決於理由項下既認
    定再審被告對訴外人筌浚企業股份有限公司 (下稱筌浚公司
    ) 所享有之系爭債權721萬4,520元，為系爭抵押權擔保範圍
    內，再審原告提起分配表異議之訴，請求將原執行法院96年
    度執字第58546號強制執行事件於97年11月5日所製作之分配
    表次序13所列系爭債權，自第一順位優先權改列為普通債權
    ，將上開分配表次序14所分配予再審原告之金額，由267萬
    1,893元增加為374萬178元，均無理由，並於主文諭知駁回
    再審原告變更之訴 (見本院卷13、14頁），依上開說明，其
    判決理由與主文顯無矛盾，亦不得據為民事訴訟第496第1項
    第2款所規定之再審事由。
三、雖再審原告復以：伊在本院前訴訟程序曾聲請命再審被告提
    出其與財團法人中小企業信用保證基金 (下稱信保基金）間
    就訴外人筌浚公司之信用貸款案所簽訂之契約書全文，用以
    瞭解系爭債權究屬普通債權抑或優先債權，惟本院於前訴訟
    程序中並未命再審被告提出，自屬就足影響於判決結果之重
    要證物有漏未斟酌之情形，具有民事訴訟法第497條所規定
    之再審事由云云。惟查，原確定判決已敘明：「信保基金之
    保證，目的在協助具有發展潛力，但欠缺擔保品之中小企業
    ，向金融業融通以獲得營運資金，與一般之連帶保證人有殊
    ，亦非保險人.... 金融業依照契約應採取一定之追償措施
    ，如仍未獲清償，於一定期間可依契約請求信保基金先行代
    位清償 (金融業僅能列入暫收款或其他預收款科目內），惟
    經授信之該中小企業之給付及賠償責任並不因此解免，金融
    業依約仍應繼續追償，如追索得到部分清償，則應匯還與信
    保基金。被上訴人 (指再審被告）對主債務人筌浚公司之上
    開借款債權，雖經信保基金為保證，無論信保基金有無交付
    備償款予被上訴人，對主債務人筌浚公司及連帶保證人張淯
    筌而言，渠等所負之債務均不得因此減輕或免除。更何況信
    保基金迄未交付備償款予被上訴人，有該信保基金.... 函
    可稽.... 故被上訴人對筌浚公司之連帶保證人張淯筌追索
    求償連帶保證債務，自屬有據」 (見本院卷13頁）。信保基
    金所提供之保證，既不影響再審被告就系爭債權所得主張之
    權利，則再審被告與信保基金間所簽訂之契約書全文，自難
    認係足影響於判決結果之重要證物，從而，縱令未經本院在
    前訴訟程序中予以調取，亦不構成民事訴訟法第497條所規
    定之再審事由。
四、末查，再審原告雖另主張原確定判決尚有其他錯誤之問題，
    包括：兩造爭執事項第(二)項第2、3行之記載，與伊在本院前
    訴訟程序所主張之原意不符，及得心證之理由第(一)項所為「
    上訴人」所提供之土地登記謄本及相關說明之記載，應係「
    被上訴人」之誤載云云。惟經核再審原告所為此部分主張，
    ，充其量僅涉及原確定判決有無民事訴訟法第232條第1項前
    段所規定之誤寫情形，尚難認係符合民事訴訟法第496條第1
    項各款或第497條所規定之再審事由，自亦不得據為再審事
    由。
五、綜上所述，本件再審之訴為顯無再審理由，爰不經言詞辯論
    ，逕以判決駁回之 (最高法院44年台上字第566號判例參照
    ）。
六、爰依民事訴訟法第502條第2項、78條，判決如主文。
中    華    民    國    98    年    6    月    30   日
                    民事第六庭
                        審判長法  官  林鄉誠
                              法  官  梁玉芬
                              法  官  許紋華
正本係照原本作成。
不得上訴。
中    華    民    國    98    年    7     月    1     日
                              書記官  潘大鵬


司法院資訊處製作；財團法人民間司法改革基金會備份。
